【裁判字號】    89,簡上,523
【裁判日期】    900223
【裁判案由】    給付票款
【裁判全文】
臺灣臺中地方法院民事判決  八十九年度簡上字第五二三號
    上  訴  人  松竺精密工業有限公司
    法定代理人  甲○○
    訴訟代理人  陳呈雲  律師
    被上訴人    華南商業銀行股份有限公司
                        住台北市○○○路○段三八號
    法定代理人  乙○○  住同右.
    訴訟代理人  丙○○  住台中.
右當事人間請求給付票款事件，上訴人對於中華民國八十九年十月十二日本院沙鹿簡
易庭第一審判決（八十九年度沙簡字第六二三號），提起上訴，本院判決如左：
    主      文
上訴駁回。
第二審訴訟費用由上訴人負擔。
    事      實
甲、上訴人方面：
一、聲明：求為判決：
  (一)原判決廢棄。
  (二)被上訴人在第一審之訴駁回。
二、陳述：除與原判決記載相同者，茲引用之外，補稱：
    查一般金融業者所謂對持支票實施票貼行為，必須該持票人辦理票貼時附有發票
    人所向持票人購買物品或有營業上往來之統一發票始可為之，而本件上訴人與持
    票往被上訴人票貼之人即訴外人兆洋企業有限公司（下稱：兆洋公司）並無任何
    生意上之往來或貿易之營業行為，熟料被上訴人竟未經任何查證，即准許兆洋公
    司持上訴人之本件系爭支票前往票貼同額款項，自有不當。且本件被上訴人為一
    金融機構，其法定代理人或承辦業務之人，對於財政部八十年六月四日所修正發
    佈之銀行辦理票據承兌保證及貼現業務辦法，應知之甚詳，依該辦法第八條規定
    ，貼現之票據，除金融機構承兌或保證者外，承辦貼現銀行應對申請貼現人之信
    用及商業行為有充分之瞭解，並得斟酌申請人及票據關係人之信用，要求提供保
    證。本件被上訴人對於訴外人兆洋公司持系爭支票前往貼現時有無予以徵信並深
    入暸解，實有可疑。而訴外人兆洋公司持往被上訴人處貼現之統一發票上上訴人
    之統一編號為00000000，顯與上訴人之統一編號為00000000不
    相同，足認被上訴人未確實徵信，其取得票據即難謂無重大過失；且上訴人已就
    訴外人兆洋公司之法定代理人林寶樹涉嫌偽造文書部分具狀向臺灣臺中地方法院
    檢察署提出告訴，是被上訴人依票據法第十四條第一項規定即不得享有票據上之
    權利，上訴人亦得爰引票據法第十三條規定行使票據之直接抗辯權。
三、證據：提出告訴狀、臺中縣政府營利事業登記證及統一發票影本各一件為證。
乙、被上訴人方面：
一、聲明：如主文所示。
二、陳述：除與原判決記載相同者，茲引用之外，補稱：
  (一)被上訴人取得系爭票據係上訴人之授信戶即訴外人兆洋公司向被上訴人提出票據
    融資申請，經被上訴人核對統一發票，並依規定查詢發票人之票信（包括開戶年
    月、往來情形、退補紀錄等）後受讓取得，被上訴人既係依規定審核，取得系爭
    票據自屬適法而有權利。
  (二)又上訴人主張該統一發票係訴外人兆洋公司所偽造者，上訴人自應就其偽造負舉
    證之責；且該統一發票既為訴外人兆洋公司所簽發，則訴外人兆洋公司自屬有權
    簽發之人，尚無涉偽造；如上訴人所指係訴外人兆洋公司偽造交易之內容，並無
    實際交易行為，則係事涉訴外人兆洋公司是否侵害被上訴人之權利，且被上訴人
    因信賴該統一發票之真正，訴外人兆洋公司之偽造文書自不影響被上訴人善意取
    得票據上之權利。
三、證據：提出票據往來明細表、統一發票及存摺明細影本各一件為證。
    理      由
一、被上訴人起訴主張其執有上訴人所簽發、付款人為臺中商業銀行烏日分行、發票
    日為八十九年五月十二日、票號第0000000號、面額為新台幣（下同）六
    十二萬三千元之支票一紙，詎於八十九年五月十二日提示後，未獲付款，爰本於
    票據之法律關係，求為判決上訴人應給付被上訴人票款六十二萬三千元，及自提
    示日即八十九年五月十二日起至清償日止，按週年利率百分之六計算之利息。上
    訴人則以一般金融業者實施票貼行為，必須持票人同時發票人所向持票人購買物
    品或有營業上往來之統一發票始可為之，而上訴人與持票往被上訴人票貼之人即
    訴外人兆洋公司間並無任何生意上之往來或貿易之營業行為，而被上訴人竟未經
    任何查證，即准許兆洋公司持上訴人之本件系爭支票前往票貼同額款項，自有不
    當。且本件被上訴人為金融機構，對於財政部八十年六月四日（上訴人誤載為八
    十五年六月四日）所修正發佈之銀行辦理票據承兌保證及貼現業務辦法，應知之
    甚詳，依該辦法第八條規定，貼現之票據，除金融機構承兌或保證者外，承辦貼
    現銀行應對申請貼現人之信用及商業行為有充分之瞭解，並得斟酌申請人及票據
    關係人之信用，要求提供保證。被上訴人對於訴外人兆洋公司持系爭支票前往貼
    現時有無予以徵信，並深入暸解，實有可疑；且兆洋公司所持統一票發為其偽造
    者，此由該統一發票上記載上訴人之統一編號與上訴人真正之統一編號並不相同
    ，應可得知，被上訴人取得票據即難謂無重大過失，是被上訴人票據法第十四條
    第一項規定即不得享有票據上之權利，上訴人亦得爰引票據法第十三條規定行使
    票據之直接抗辯權等語資為抗辯。
二、查被上訴人主張其執有被上訴人所簽發、付款人為臺中商業銀行烏日分行、發票
    日為八十九年五月十二日、票號第0000000號、面額為六十二萬三千元之
    支票一紙，且提示後未獲付款之事實，業據被上訴人提出支票及退票理由單各一
    紙為證，復為上訴人所不爭執者，是被上訴人此部分主張，自堪信為真實。
三、上訴人雖抗辯被上訴人為金融機構，應知悉辦理票貼之相關程序，而本件持系爭
    支票前往被上訴人處貼現之人即訴外人兆洋公司所持之統一發票為屬偽造者，被
    上訴人未善盡查證之責，有違銀行辦理票據承兌保證及貼現業務辦法第八條之規
    定，其取得票據顯有重大過失，自不得享有票據上之權利，且上訴人亦得爰引票
    據法第十三條規定行使票據之直接抗辯權等語。
四、惟按票據債務人不得以自己與發票人或執票人之前手間所存抗辯之事由對抗執票
    人，票據法第十三條前段定有明文；又票據行為為不要因行為，即不以給付之原
    因為要素而得成立之行為，凡簽名於票據之人，不問原因如何，均須依票上所載
    文義負責，除執票人取得票據係出於惡意或詐欺者外，發票人不得以自己與執票
    人前手所存抗辯之意由，對抗執票人，最高法院四十九年臺上字第六七八號判例
    可資參照。再票據法第十四條所謂以惡意取得票據者，不得享有票據上之權利，
    係指從無權處分人之手，受讓票據，於受讓當時有惡意之情形而言，如從有正當
    處分權人之手，受讓票據，係出於惡意時，亦僅生票據法第十三條但書所規定，
    票據債務人得以自己與發票人或執票人之前手間所存人的抗辯之事由對抗執票人
    而已，尚不生執票人不得享有票據上權利之問題，亦有最高法院六十七年臺上字
    第一八六二號判例可考。經查，上訴人雖以訴外人兆洋公司持向被上訴人為票據
    貼現供證明商業行為之統一發票為訴外人兆洋公司所偽造者，且其已向兆洋公司
    提出刑事告訴，被上訴人未經查證即同意訴外人兆洋公司為票據貼現而取得票據
    ，顯有重大過失等置辯，並提出告訴狀、臺中縣政府營利事業登記證及統一發票
    影本各一件為證；惟查上訴人自承本件系爭支票為屬真正，且該支票係由訴外人
    兆洋公司所交付被上訴人者，其上訴人與被上訴人間非直接之前後手，並上訴人
    主張被上訴人未善盡查證其與訴外人兆洋公司有無商業行為事實之義務，亦非主
    張以自己與執票人即被上訴人之前手即訴外人兆洋公司間所存抗辯事由對抗被上
    訴人，蓋支票為無因證券，執票人並不負證明關於給付之原因之責任，上訴人所
    辯依票據法第十三條規定行使票據之直接抗辯權之語，自不足採。又上訴人以被
    上訴人未查證訴外人兆洋公司所持供票貼用之統一發票偽造者，違反銀行辦理票
    據承兌保證及貼現業務辦法第八條之規定，有重大過失，不得享有票據上權利等
    ，固有上訴人提出之統一發票及臺中縣政府營利事業登記證可查；惟票據法第十
    四條所謂惡意抗辯，不得享有票據上之權利，係指從無權處分人之手，受讓票據
    ，於受讓當時有惡意之情形而言，已如前述，而本件上訴人自承系爭票據為其交
    付訴外人兆洋公司者，不論其交付之原因為何，該訴外人兆洋公司非無權處分之
    人；再財政部所頒之銀行辦理票據承兌、保證及貼現業務辦法（八十年六月四日
    修正），其目的係規範銀行辦理票據承兌、保證及貼現業務等作業程序，所規範
    者為銀行之營業行為，並非銀行之票據行為，此有該辦法第一條規定財政部為推
    行票據承兌、保證及貼現業務以活潑金融運用，協助經濟發展起見，特訂定本辦
    法，自可明瞭。再依該法第二條規定本辦法所稱之票據，係指符合票據法規定之
    匯票及本票；其規範之票據種類並未包括支票，上訴人上訴指摘被上訴人有違反
    該辦法等語，容有誤會，是縱認上訴人所主張其與訴外人兆洋公司並無商業交易
    行為，該統一發票係訴外人兆洋公司所偽造者屬實，亦與被上訴人是否惡意取得
    系爭支票無涉，上訴人所辯被上訴人係惡意取得票據，不得享有票據上之權利等
    情，亦不可採。
五、按在票據上簽名者，依票上所載文義負責，發票人應照支票文義擔保支票之支付
    ；執票人向支票債務人行使追索權時，得請求自為付款提示日起之利息，如無約
    定利率者，依年利六釐計算，票據法第五條、第一百二十六條、第一百三十三條
    分別定有明文。而綜上所述，上訴人所辯，既均無可取。從而，被上訴人依票據
    之法律關係，請求上訴人給付六十二萬三千元，及自提示日即八十九年五月十二
    日起，至清償日止，按週年利率百分之六計算之利息，為有理由，應予准許。又
    命清償票據上債務之判決，應依職權宣告假執行，民事訴訟法第三百八十九條第
    一項第四款定有明文。原審基此見解為上訴人敗訴之判決，並依職權宣告假執行
    ，及依上訴人之聲請酌定相當擔保金額，併為免假執行之宣告，依法並無不合。
    上訴意旨仍執陳詞，指摘原判決不當，求予廢棄改判，為無理由，應予駁回。
據上論結，本件上訴為無理由，依民事訴訟法第四百三十六條之一第三項、第四百四
十九條第一項、第七十八條，判決如主文。
中      華      民      國    九十      年      二      月     二十三   日
                          臺灣臺中地方法院民事第三庭
~B審判長法官  張瑞蘭
~B法      官  楊國精
~B法      官  林源森
右為正本係照原本作成
不得上訴
中      華      民      國    九十      年      二      月     二十三   日
~B法院書記官


司法院資訊處製作；財團法人民間司法改革基金會備份。
